最　高　行　政　法　院　判　決
                                     100年度判字第1600號
上  訴  人　富邦人壽保險股份有限公司（原名：安泰人壽保險
　　　　　　股份有限公司）
代　表　人　蔡明興
訴訟代理人　袁金蘭
訴訟代理人　林瑞彬　律師
被 上訴 人　財政部臺北市國稅局
代　表　人　陳金鑑
上列當事人間營利事業所得稅事件，上訴人對於中華民國99年7
月8日臺北高等行政法院99年度訴字第451號判決，提起上訴，本
院判決如下：
　　主  文
上訴駁回。
上訴審訴訟費用由上訴人負擔。
　　理  由
一、上訴人92年度營利事業所得稅結算申報，列報呆帳損失新臺
    幣（下同）292,299,864元、利息收入9,240,025,023元、其
    他收入104,768,078元及停徵之證券、期貨交易所得0元，經
    被上訴人初查分別核定呆帳損失0元、利息收入9,642,629,2
    17元、其他收入204,824,173元及停徵之證券、期貨交易所
    得負6,784,246元，應退稅額392,205,216元。上訴人不服，
    申請復查結果，獲准追認呆帳損失50,000,000元及追減停徵
    之證券、期貨交易所得負5,142,735元，其餘復查駁回。上
    訴人仍表不服，提起訴願，案經財政部民國97年12月5日台
    財訴字第09700529630號訴願決定，以被上訴人未由上訴人
    新任合法代表人承受復查程序，所作成之復查決定，自難謂
    屬妥適為由，將原處分撤銷，囑由被上訴人另為處分。嗣經
    被上訴人重核復查決定，經上訴人新任代表人張志明承受復
    查程序，並變更核定呆帳損失為50,000,000元、停徵之證券
    、期貨交易所得為負1,641,511元，其餘遞予維持原核定。
    上訴人對呆帳損失及其他收入、利息收入項目猶表不服，提
    起訴願，嗣經被上訴人重行審酌結果，撤銷原重核復查決定
    ，並重行作成98年7月7日財北國稅法一字第0980238380A號
    重審復查決定，變更核定呆帳損失50,000,000元、其他收入
    230,824,173元及停徵之證券、期貨交易所得負1,641,511元
    ，其餘維持原核定。上訴人對呆帳損失及其他收入、利息收
    入項目仍表不服，提起訴願遭決定駁回，遂提起行政訴訟，
    經原審以99年度訴字第451號判決（下稱原判決）駁回。
    上訴人仍不服，遂提起本件上訴。
二、上訴人起訴主張：（一）被上訴人否准上訴人認列呆帳損失
    242,299,864元及調增上訴人其他收入126,056,095元，兩者
    共計368,355,959元之部分：依財政部92年7月29日台財稅字
    第920454854號令（下稱財政部92年7月29日令）規定，保險
    業者轉銷其債權如符合行為時(下同)保險業資產評估準備金
    提存及逾期放款呆帳處理辦法（下稱保險業呆帳處理辦法）
    第9條及第10條之規定，其相關呆帳損失即可於申報營利事
    業所得稅時加以認列，此為財政部所制定有利於人民之函釋
    ，依稅捐稽徵法第1條之1後段之規定，對本案未確定案件有
    其適用。又保險業呆帳處理辦法明訂轉銷債權範圍包括「除
    放款外已屆清償期而未受清償之各種應收款項」，加以該等
    債券全部均於系爭年度之數年前即已到期，僅餘違約待清償
    之本金債權而已，故其顯屬該辦法所定之「除放款外已屆清
    償期而未受清償之各種應收款項」；債務性金融資產到期後
    ，如本金未獲兌償，即為一單純之債權，自屬「逾期之各種
    應收款項」，被上訴人一再堅稱該等已逾到期日數年而未獲
    清償之債券本金為「債務性金融資產」、「長期投資」，而
    不屬保險業呆帳處理辦法中所訂之「逾期之各種應收款項」
    ，顯違該辦法第16條第1項之明文；被上訴人認該等上訴人
    轉銷之已到期應收債券本金債權應屬投資，故援引所得稅法
    及營利事業所得稅查核準則（下稱查核準則）中對於「呆帳
    」之規定認定本案債權屬於「其他各項欠款債權」，卻又非
    屬保險業呆帳處理辦法中之「逾期之各種應收款項」，被上
    訴人對於事實之認定與解釋和明文法令之適用間顯有矛盾。
    退萬步言之，倘被上訴人認本案應適用所得稅法第49條及查
    核準則第94條之規定為正確，在不考慮保險業呆帳處理辦法
    及財政部92年7月29日令之情況下，上訴人亦有部分債權已
    取具查核準則第94條所規定之證明文據，而應准上訴人認列
    呆帳損失；上訴人就系爭已於92年度轉銷之債權，於嗣後年
    度收回部分已由上訴人於收回年度列報其他收入課稅，或是
    上訴人已於後續年度取得符合查核準則第94條之憑證，是以
    ，被上訴人如不准上訴人於92年度列報該等轉銷呆帳損失，
    則申請人自得就各後續年度辦理更正申報調減其原列報之其
    他收入或是調增其所應認列之呆帳損失，究其實質，本案爭
    議僅為時間差異而已，准許上訴人於本年度認列呆帳損失實
    為對徵納雙方最為便利並無違租稅公平之作法。（二）當年
    度債券溢價攤銷數402,604,194元，能否列為利息收入之減
    項部分：所得稅法第62條所指稱之原利率應為「購入債券時
    由資金市場上所決定之有效利率」，並非票面利率，期間之
    差額即為債券折價或溢價之攤銷數；正確之法令解釋乃應將
    所得稅法第62條第1項規定之「原利率」及財政部75年7月16
    日台財稅第7541416號（下稱財政部75年函釋）所訂之利率
    解為「購入債券當時」之由市場所決定之「有效利率」，方
    屬最妥適之法律見解；財政部75年函釋並未指明其所稱之「
    利率」為何，故被上訴人顯不應以其做為否准上訴人以購入
    債券時依有效利率認列利息收入之依據；稅務法令對於債券
    投資人應以何利率計算利息收入，並未有任何造成財稅差異
    之意圖，此部分認有財稅差異僅係因被上訴人之主觀認定，
    所得稅法亦無有此財稅差異之明文；況立法者已肯認本案上
    訴人之見解，被上訴人之法律解釋並非正確；另所得稅法修
    法前被上訴人之核定均依據所得稅法第62條及財政部75年函
    釋，前者係資產估價規定，後者未明確解釋其「利率」為何
    ，故對債券取得溢價之處理皆未明確規定，是以在立法者新
    增所得稅法第24條之1之前，立法者顯從未對於債券溢價攤
    銷數應如何於稅法上處理加以考量，亦未針對此一爭議訂定
    稅法條文；探究立法者之本意，新增之所得稅法第24條之1
    及相關施行細則僅係為正本清源而化解實務問題，將過往因
    為法令不明，由稅務機關任意解釋所產生之實務上爭議加以
    釐清，自可作為本案未核課確定案件之判決或重新核定之依
    據；本類案件為：舊法對此規定不明，而被上訴人對財政部
    75年函釋此一解釋函令所為「利率僅能為票面利率」之錯誤
    解釋，完全非合法之行政處分依據，原處分自應予以撤銷，
    方為適法。上訴人持有債券至到期並無證券交易行為，何能
    產生證券交易損益，顯不合理；本件被上訴人之核定顯違查
    核準則第2條之規定；債券投資折溢價之稅務處理，在所得
    稅法及相關法令並無明確規定之情況下，上訴人按財務會計
    處理準則申報債券利息，符合法令規定及實質課稅原則等語
    ，為此，訴請將訴願決定、原處分（含復查決定）不利於上
    訴人部分，均撤銷。
三、被上訴人則以：（一）呆帳損失及其他收入部分：1.上訴人
    92年度營利事業所得稅結算申報，依董事會決議通過轉銷呆
    帳428,355,959元，惟系爭債權於轉銷呆帳前帳列長期投資
    （公司債），其非屬保險業呆帳處理辦法第16條所稱「逾期
    之各種應收款項」，且非屬同法第5條、第6條及第17條規定
    逾期放款、催收款及其他催收款之範疇，縱使董事會決議轉
    銷，亦無財政部92年7月29日令有關視為實際發生呆帳損失
    之適用。系爭到期未獲清償之債權，核屬所得稅法第49條第
    5項所稱之欠款債權，上訴人應依查核準則第94條第6項規定
    ，取具存證函、法院發給之債權憑證或向法院訴追之催收證
    明等，據以列報呆帳損失。另依查核準則第99條之規定可知
    ，列報投資損失之要件係以被投資事業減資或清算為前提，
    本件系爭之債權係屆期未獲償付，並無轉換股權，且非債券
    發行者於92年度有減資或清算情事，自無列報投資損失之適
    用。2.系爭轉銷之呆帳368,355,959元（原轉銷呆帳428,355
    ,959元－追認三采建設公司債債權50,000,000元－大華建設
    公司債債權收回10,000,000元於92年度列報其他收入），其
    中：(1)仁翔建設仍在原址營業中，其財產經臺灣高雄地方法
    院民事執行處強制執行，上訴人雖未獲分配，仍應依查核準
    則第99條第6款規定，提示債權憑證供核；(2)中強電子重整
    事件，依「重整計畫修正二版」債權折讓28,072,850元，經
    臺灣臺北地方法院94年4月18日90年度整更字第2號民事裁定
    確屬可行，應於94年度認列呆帳損失；(3)台中精機廠之公司
    債債權中78,500,000元，依重整計劃轉換對台中精機廠之股
    權，94年度台中精機廠辦理減資98.255%以彌補虧損，應取
    具台中精機廠減資證明文件於94年度列報投資損失；(4)依稅
    籍資料查詢，大華建設公司仍在原址營業中，並無倒閉、逃
    匿情事，系爭92年到期之公司債債權40,000,000元未逾2年
    ，且無催收證明文件，自不得於92年度認列呆帳損失；(5)阿
    根廷政府公債139,900,000元，係「未於」91年12月20日到
    期日支付本金及利息，非無法償還，自難遽認系爭債權確實
    無法於92年度收回。綜上，系爭轉銷之債權368,355,959元
    ，非屬所得稅法第49條規定得視為實際發生呆帳損失，自不
    得於92年度列報呆帳損失。（二）利息收入部分：1.所得稅
    法第62條第1項所稱「長期投資」，除債券外，尚包括存款
    及放款，所謂「原利率」係指債權人與債務人約定之利率，
    就存款及放款而言，係指一般之存放款利率，而就債券而言
    即為「票面利率」，故其每期利息收入，仍應按票面利率計
    算申報利息收入，非上訴人所主張之市場利率。又系爭債券
    上訴人既採長期投資，其在第1年支付現金買進債券之同時
    ，即將債券帳列資產項下長期投資科目，當無於購入第2年
    度以後帳列其他科目及另有相對應之成本產生之可能，其利
    息收入係因約定利率所產生，並未再有相對支出，自無在債
    券持有期間內有所謂與成本配合問題。另依所得稅法第62條
    第2項規定及財政部75年函釋意旨，營利事業應按債券之面
    值及票面利率計算利息收入，債券持有期間並不認列溢、折
    價攤銷，俟出售時以原始購價為出售債券之成本，購進成本
    與面值之差額認列為證券交易損益，不調整持有期間之利息
    收入。2.依96年7月11日增訂公布所得稅法第24條之1之立法
    說明可知，債券之面值及利率計算利息收入，應依帳載紀錄
    核實計算及認定。又為計算營利事業持有債券之實質利息收
    入，並縮小債券利息收入依商業會計法及財務會計準則公報
    計算「財務會計所得」與依所得稅相關法令規定計算「課稅
    所得」間之差異。同時增訂所得稅法第14條之1立法說明第4
    點亦指出，計算債券利息之利率應將發行時影響利息給付之
    各項約定條款及發行價格等因素調整併計該票面利率，亦即
    營利事業持有債券利息收入應按溢折價攤銷計算，與財政部
    75年函釋所稱利息收入之計算實有不同。另前開修訂條文係
    於96年7月13日生效，並無追溯適用之條款，依法律不溯及
    既往原則，本件並無96年7月11日增訂公布之所得稅法第24
    條之1及97年2月21日修正發布之同法施行細則第31條之1適
    用等語，資為抗辯，求為判決駁回上訴人之訴。
四、原審斟酌全辯論意旨及調查證據結果，以：
甲、關於呆帳損失及其他收入部分：
（一）上訴人92年度營利事業所得稅結算申報，依董事會決議通
      過轉銷呆帳428,355,959元，惟系爭債權於轉銷呆帳前帳
      列長期投資（公司債），其非屬保險業呆帳處理辦法第16
      條所稱「逾期之各種應收款項」，且非屬同法第5條、第6
      條及第17條規定逾期放款、催收款及其他催收款之範疇，
      縱使董事會決議轉銷，亦無財政部92年7月29日令釋有關
      視為實際發生呆帳損失之適用。系爭到期未獲清償之債權
      ，核屬所得稅法第49條第5項所稱之「欠款債權」，上訴
      人應依查核準則第94條第6項規定，取具存證函、法院發
      給之債權憑證或向法院訴追之催收證明等，據以列報呆帳
      損失。
（二）系爭轉銷之呆帳368,355,959元（原轉銷呆帳428,355,959
      元－追認三采建設公司債債權50,000,000元－大華建設公
      司債債權收回10,000,000元於92年度列報其他收入），其
      中：1、仁翔建設仍在原址營業中，其財產經臺灣高雄地
      方法院民事執行處強制執行，上訴人雖未獲分配，仍應依
      查核準則第99條第6款規定，提示債權憑證供核；2、中強
      電子重整事件，依「重整計畫修正二版」債權折讓28,072
      ,850元，經臺灣臺北地方法院94年4月18日90年度整更字
      第2號民事裁定確屬可行，應於94年度認列呆帳損失；3、
      台中精機廠之公司債債權中78,500,000元，依重整計劃轉
      換對台中精機廠之股權，94年度台中精機廠辦理減資98.2
      55%以彌補虧損，依規定應取具台中精機廠減資證明文件
      於94年度列報投資損失；4、依稅籍資料查詢，大華建設
      公司仍在原址營業中，難認有倒閉、逃匿情事，系爭92年
      到期之公司債債權40,000,000元未逾2年，且無催收證明
      文件，自不得於92年度認列呆帳損失；5、阿根廷政府公
      債139,900,000元，係「未於」91年12月20日到期日支付
      本金及利息，非無法償還，自難遽認系爭債權確實無法於
      92年度收回。綜上，系爭轉銷之債權368,355,959元，非
      屬所得稅法第49條規定得視為實際發生呆帳損失，自不得
      於92年度列報呆帳損失。
乙、關於利息收入部分：
（一）上訴人既係採長期債券投資，其在第1年支付現金買進債
      券之同時，即將債券帳列資產項下長期投資科目，當無於
      購入後之第2年度以後帳列其他科目及另有相對應之成本
      產生之可能，其利息收入雖係因一定之約定利率所產生，
      惟因並未再行支付現金，自無在債券持有期間內有所謂與
      成本配合之問題，且因長期投資未實現跌價損失並不放入
      當期盈餘，於損益表並無影響，故無將債券割裂後單獨將
      債券利息收入部分計算損益之理；又自營利事業權責發生
      基礎制言，收益係營業活動之結果，費用則為營業活動所
      耗用之成本（付出的代價），上訴人所稱之系爭差額乃與
      投資市場利率比較後之金額，究其本質係屬利息收入之一
      部分即仍係屬收益，並非為獲致系爭利息收入所耗用之成
      本，自非權責發生基礎所遵循之收益原則及配合原則範疇
      ，參以投資債券盈虧係以買入債券當時與嗣後出售債券時
      之市場利率利差為斷，與票面利率並無關連等情，故上訴
      人主張應將系爭長期債券溢價攤銷數列為債券利息收入之
      減項云云，即無可取。另營利事業辦理所得稅結算申報或
      核課所得稅時，應依所得稅法及相關規定辦理，營利事業
      買賣債券不論是否係到期兌領，均應按債券持有期間依票
      面利率計算利息收入，並按債券出售價格或期滿兌領面額
      與購進價格計算證券交易損益，至所得稅法第62條係規範
      長期投資之存款、放款或債券之估價，非列報利息收入得
      減除債券溢價攤銷數之規定，被上訴人否准上訴人將系爭
      溢價攤銷數列利息收入項下減除，並無不合。
（二）稅務會計與財務會計之計算依據與基礎原即有別，租稅之
      課徵，自應以租稅法之有關規定為準據。又企業為債券之
      投資，不論係長期抑短期投資，其債券之資產估價與利息
      認列標準等，自應依其性質而前後一致。另財政部75年函
      釋，業已闡明營利事業應按債券持有期間，依債券之面值
      及利率計算之「利息收入」列報利息收入，其債券賣出時
      超過購進價格及利息收入後之餘額為證券交易損益。至債
      權於到期收回時，其超過現價之利息部分，應列為收回年
      度之收益。投資人溢價購入債券，其溢價部分為購入債券
      之成本，不應於債券持有期間每年自利息收入減除。如准
      予減除即發生原屬免稅證券交易損益項目之成本轉換於每
      年之應稅利息收入項下減除之情事，不符所得稅法第4條
      之1及第62條第2項之規定，有違租稅法律主義。故所得稅
      法第24條之1修正生效前，營利事業持有國內發行之公債
      、公司債及金融債券，應按債券持有期間，依債券之面值
      及票面利率計算利息收入。
（三）所得稅法第62條規定之長期投資除債券外，尚包括存款及
      放款，所稱「原利率」係指債權人與債務人約定之利率，
      就存款及放款而言，係指一般之存放款利率，而就債券而
      言即為「票面利率」，故其每期利息收入，仍應按票面利
      率計算申報利息收入，並非上訴人所主張之「市場利率」
      。至財務報表之目的，係為真實報導企業之財務狀況、經
      營績效及財務狀況之變動，以幫助財務報表使用者之投資
      、授信及其他經濟決策，其與依所得稅法規定計算課徵所
      得稅之目的本有不同。上訴人一概以財務會計之處理論斷
      ，亦有違誤。稅務會計與財務會計之計算依據與基礎原即
      有異，租稅之課徵，自應以租稅之有關規定為準據；依查
      核準則第2條第2項規定財稅會差異於辦理結算申報時，仍
      應依稅法規定於申報書內自行調整（及帳外調整申報）。
      茲查債券溢折價係因購進成本不等於面值，該債券溢折價
      於續後評價按財務會計準則公報第21號第26條規定固應攤
      銷，惟因其屬該有價證券之購入成本之一，依所得稅法第
      62條及財政部75年函釋意旨營利事業應按債券之面值及票
      面利率計算利息收入，並以原始購入價格為出售債券之成
      本，被上訴人否准上訴人將系爭溢價攤銷數列利息收入項
      下減除，將系爭債券溢折價攤銷淨額加回利息收入，洵屬
      有據。
（四）依96年7月11日增訂公布所得稅法第24條之1之立法說明可
      知，債券之面值及利率計算利息收入，應依帳載紀錄核實
      計算及認定。又為計算營利事業持有債券之實質利息收入
      ，並縮小債券利息收入依商業會計法及財務會計準則公報
      計算「財務會計所得」與依所得稅相關法令規定計算「課
      稅所得」間之差異。同時增訂所得稅法第14條之1立法說
      明第4點亦指出，計算債券利息之利率應將發行時影響利
      息給付之各項約定條款及發行價格等因素調整併計該票面
      利率，亦即營利事業持有債券利息收入應按溢折價攤銷計
      算，與財政部75年函釋所稱利息收入之計算實有不同。另
      前開修訂條文係於96年7月13日生效，並無追溯適用之條
      款，依法律不溯及既往原則，本件並無96年7月11日增訂
      公布之所得稅法第24條之1及97年2月21日修正發布之同法
      施行細則第31條之1之適用等由，而駁回上訴人在原審之
      訴。
五、本院按：經核原判決駁回上訴人之訴，並無不合。再論斷如
    下：
甲、呆帳損失及其他收入部分：
(一)保險業呆帳處理辦法第9條：「(第1項)逾期放款及催收款，
    具有下列情事之一者，應扣除估計可收回部分後轉銷為呆帳
    ：……(第2項)逾期放款及催收款於清償期在6個月以上2年
    以下，經催收仍未回收者，得扣除可收回部分後，轉銷為呆
    帳。但主管機關要求轉銷者，應即轉銷為呆帳，並提報最近
    1次(常務)董(理)事會及通知監察人。」第10條：「(第1項)
    逾期放款及催收款之轉銷，應經董(理)事會之決議通過，並
    通知監察人。但董事會休會時，應依公司法第208條第4項之
    規定，由常務董(理)事會代為行使，並通知監察人，再報董
    事會核備。(第2項)前項規定，如其於收款或轉銷呆帳時，
    屬保險業利害關係人放款管理辦法規定金額以上之條件，應
    經三分之二以上董事之出席及出席董事四分之三以上同意。
    外國保險業在台分公司得採其總公司授權程序辦理。」財政
    部92年7月29日令：「保險業依『保險業資產評估準備金提
    存及逾期放款催收款呆帳處理辦法』第9條及第10條規定，
    經其董(理)事會決議通過轉銷之債權，或經主管機關要求轉
    銷之債權，於辦理營利事業所得稅結算申報時，得依所得稅
    法第49條第5項第1款規定，視為實際發生之呆帳損失……。
    」是以經董事會決議通過轉銷為呆帳之逾期放款及催收款，
    視為實際發生之呆帳損失。上開保險業呆帳處理辦法第9條
    及第10條規定，依同辨法第18條規定，於逾期之各種應收款
    項及其他催收款準用之。惟同辦法第16條第1項規定：「本
    辦法所稱逾期之各種應收款項，指除放款外之屆清償期而未
    受清償之各種應收款項。」其第2項復就第1項所稱「清償期
    」，規定為：「一、各種分期繳納之應收款項，以繳納日定
    其清償期。但如保險業依契約請求提前償還時，以保險業通
    知債務人還款之日定期清償期。二、應攤回再保賠款，除再
    保險契約另有訂定外，以保險賠款賠付日定其清償期。三、
    保險同業往來及其他應收款，以入帳日定其清償期。四、應
    收票據，以到期日定其清償期。五、應收保費，以保單生效
    日或契約約定延緩交付期限日定其清償期。六、應收收益，
    以契約收款日定其清償期。」對第1項「未受清償」之「各
    種應收款項」範圍限定。原判決據此認依同辨法第18條所稱
    之「應收款項」，係指各種分期繳納之應收款項、應攤回再
    保賠款、保險同業往來及其他應收款、應收票據、應收保費
    及應收收益，即於法無違。上訴意旨主張保險業呆帳處理辦
    法第16條及第17條明定「本辦法所稱逾期之各種應收款項，
    指除放款外之屆清償期而未受清償之各種應收款項」、「本
    辦法所稱其他催收款，指除放款外經轉入催收款項科目之各
    種應收款項」，已可確認得依保險業呆帳處理辦法轉銷為呆
    帳之債權範圍，絕對不只限於放款產生之應收債權，放款外
    之各種逾期的應收款項亦包括在內，上開規定顯然並無排除
    何種應收款項之意涵，既然法明文係規定「『放款外』之『
    已屆清償期而未受清償』之各種『應收款項』」，本案上訴
    人已到期卻無法收回之系爭債券本金並非「放款」，即應屬
    『已屆清償期而未受清償』之各種『應收款項』，是以原判
    決以其非屬保險業呆帳處理辦法第5、6、9條規定之逾期放
    款、催收款、各種應收款項範疇，而不得認屬得依上開辦法
    轉銷呆帳範圍，進而不准適用財政部92年7月29日令於報稅
    時列報為呆帳損失，顯已違反上述保險業呆帳處理辦法之規
    定云云，顯未注意及該辦法第16條第2項之規定，並不可採
    。
(二)保險業呆帳處理辦法就「應收款項」之範圍既有規定，已如
    上述，是以系爭之債券或公司債得否認屬該辦法第18條之「
    應收款項」，而有財政部92年7月29日令之適用，自應該辦
    法規定定之。而被上訴人未認僅限未獲償付之逾期放款、催
    收款、及其他催收款等3項始可作為呆帳損失，原判決亦非
    僅因帳列長期投資而認系爭之債券或公司債無財政部92年7
    月29日令列報呆帳損失規定之適用，而是認系爭之債券或公
    司債非屬保險業呆帳處理辦法就「應收款項」之範圍，為不
    利於上訴人之判決。上訴意旨指摘已到期並遭發行公司違約
    未兌付本金之債券，客觀上本屬於一種應收債權，故上訴人
    自得回歸民法之債權求償程序，將此列為民法債權，並依保
    險業呆帳處理辦法中有關逾期之各種應收款項得轉銷為呆帳
    之規定辦理，則當然應可適用財政部92年7月29日令列報呆
    帳損失之規定，原判決認定上訴人轉銷該等債權，因其原帳
    列長期投資（公司債），即不屬保險業呆帳處理辦法中所規
    定得經董事會轉銷之「各種應收款項」，顯自創法令所無之
    限制，而違反保險業呆帳處理辦法之明文規定，已有錯誤適
    用該辦法規定以致未於本案正確適用財政部92年7月29日令
    之違法；原判決既然已認定上訴人該等逾期之債券本金債權
    屬於所得稅法及查核準則所定之「其他各項欠款債權」，然
    卻又另稱該等逾期之債券本金債權因係屬投資，故非屬於保
    險業呆帳處理辦法之「逾期之各種應收款項」，然而在兩者
    之文義並無差異下，原判決未解釋為何系爭債權本金到期未
    獲償付之金額可被認定為「其他各項欠款債權」而非「逾期
    之各種應收款項」，即可據此作出不同之認定結果，主管機
    關若原意僅同意認定未獲償付之逾期放款、催收款、及其他
    催收款等3項可作為呆帳損失，則直接列舉即可，即根本無
    需另立保險業呆帳處理辦法第16條之「逾期之各種應收款項
    」概括性規定，原判決此等認事用法之判決心證形成過程顯
    有錯誤云云，均有誤會，自不足採。
乙、利息收入部分：
(一)營利事業為債券之投資，該債券於評價上係屬營利事業之資
    產，至營利事業因長期投資而購入債券者，關於該債券之成
    本，依所得稅法第62條：「（第1項）長期投資之存款、放
    款或債券，按其攤還期限計算現價為估價標準。現價之計算
    ，其債權有利息者，按原利率計算，無利息者，按當地銀錢
    業定期1年存款之平均利率計算之。（第2項）前項債權於到
    期收回時，其超過現價之利息部分，應列為收回年度之收益
    」之規定，自係指債券之原始取得成本，故不論營利事業就
    該債券是高於或低於票面價格取得，均不影響其原始取得成
    本金額之認定，而所稱利息收入，則係指依債券面值按票面
    利率所計算者，至債券溢、折價部分，則列為收回年度之損
    益。又債券因屬證券交易法所稱有價證券，是其買賣有所得
    稅法第4條之1停徵證券交易所得稅規定之適用，故營利事業
    為債券之買賣，若賣出時（含持有至到期日）之價格低於原
    始取得成本者，固有損失，惟因其屬證券交易損失，自不得
    於當年度營利事業所得稅結算申報時予以列報減除；若尚未
    賣出，則營利事業因該債券投資之損益尚未實現，亦不得於
    持有期間之年度營利事業所得稅結算中列報。另財務會計準
    則公報第21號第26條及第26號第22條雖有關於長期投資之公
    司債，應按溢、折價攤銷作為利息收入之調整；惟此乃基於
    財務會計之穩健原則，為允當表達營利事業財務情形所為之
    規範。而稅務會計與財務會計因規範依據及目的有所不同，
    本即會有所差異，關於債券之溢、折價，前開所述乃基於其
    為資產之本質，依相關法律規定所為之當然解釋，是於稅法
    並無明文其溢、折價得為攤銷之情況下，營利事業之財務報
    表雖依財務會計準則公報規定為攤銷，然於營利事業所得稅
    結算申報時，此即屬應依查核準則第2條第2項規定為調整之
    事項。上訴意旨指摘所得稅法第62條所謂之原利率，必然指
    買賣雙方約定之利率，而絕對不可能為票面利率，自經驗法
    則觀之，買賣雙方不可能僅依據票面利率就完成債券交易之
   「約定」，是以，所得稅法第62條絕不可能且無必要反於真
    實，而認定應以票面利率計算稅上之利息收入，果真如此，
    即證明所得稅法第62條係一有應稅所得不一定要課稅（折價
    發行），無應稅所得卻要課稅（溢價發行）之明確違反量能
    課稅之違憲法律，被上訴人對該條之解釋方式必有錯誤且違
    反經驗法則，原判決實有錯誤適用所得稅法第62條之規定云
    云，並不足採。
(二)系爭年度溢價債券係以長期持有為目的之投資證券，其損益
    難以短期浮動之市場價格正確評估，未實現之跌價損失，與
    損益表無關，不得列在當年度（期）盈餘項下，而應在資產
    負債表股東權益項下列為減項，且依所得稅法第62條有關長
    期股權投資之估價，亦無「成本與時價」孰低法規定之適用
    。長期債券投資於滿期時支付之利息，係按票面之固定利率
    計算，故無法於購入債券後，單獨將「債券利息收入」於各
    年度與市價比較評量，預作損益評估。另上訴人在第1年支
    付現金買進系爭溢價債券時，將該債券帳列「資產項下」長
    期投資科目，並無再改列其他科目或有其他相對應成本產生
    ，其利息收入則係因約定利率產生，未因此另行支付現金，
    故在債券持有期間並無所謂與成本配合之問題，且因證券長
    期投資「未實現跌價損失」，不列入當期盈餘，對損益表並
    無影響，故無將債券割裂後單獨將債券利息收入部分計算損
    益之理。至於因債券之溢價購入，或將形成營利事業終局利
    益低於按債券面額依約定利率計算之利息金額，而此差額，
    縱營利事業於購入時在整體評價上係以利息收入之層面予以
    考量，然尚不得因此影響該行為於稅法上之評價。又自營利
    事業權責發生基礎制言，收益係營業活動之結果，費用則為
    營業活動所耗用之成本（付出的代價），前開債券溢價差額
    係與投資市場利率比較後之金額，究其本質係屬利息收入之
    一部分即仍屬收益，並非為獲致系爭利息收入所耗用之成本
    ，自非權責發生基礎所遵循之成本收益配合原則範疇。再投
    資債券之盈虧，係以買入債券當時與事後出售債券時之市場
    利率利差為斷，亦與票面利率毫無關連。上訴意旨指摘原判
    決適用財政部75年函釋及所得稅法第62條規定，有不適用法
    規、不備理由及理由矛盾之違誤，並違反所得稅法第22條權
    責發生制、同法第24條及收入成本配合原則之規定、商業會
    計法第10條、司法院釋字第216號解釋及第586號解釋意旨云
    云，均無足採。
(三)96年7月11日總統令增訂公布之所得稅法第24條之1規定，暨
    97年2月21日財政部臺財稅字第09704503790號令增訂之所得
    稅法施行細則第31條之1規定，均明定自公布日及發布日施
    行，依中央法規標準法第13條規定，應自公布或發布之日起
    算至第3日起發生效力，且該等規定亦無得溯及適用之內容
    ，於本件自無從適用。上訴意旨主張本案得予適用云云，並
    不足採。
(四)上訴意旨其餘指摘原判決違背經驗法則、論理法則及量能課
    稅原則，顯不備理由而違反行政訴訟法第189條規定等節，
    均核無可採。
丙、從而，原判決並無上訴人所指有違背法令之情形，上訴意旨
    指摘原判決違背法令，求予廢棄，為無理由，應予駁回。
六、據上論結，本件上訴為無理由。依行政訴訟法第255條第1項
    、第98條第1項前段，判決如主文。
中　　華　　民　　國　　100　 年　　9　　 月　　15　　日
                    最高行政法院第三庭
                        審判長法官　黃　璽　君
                              法官　陳  國  成
                              法官　楊　惠　欽
                              法官　吳　東　都
                              法官　陳　金　圍

以  上  正  本  證  明  與  原  本  無  異
中　　華　　民　　國　　100　 年　　9　　 月　　16　　日
　　　　　　　　　　　　　　　書記官　楊　子　鋒